臺灣高雄地方法院刑事判決　　　　　　 96年度交訴字第248號
公　訴　人　臺灣高雄地方法院檢察署檢察官
被　　　告　丙○○
上列被告因公共危險案件，經檢察官提起公訴（96年度偵字第21
626號），本院判決如下：
    主  文
丙○○無罪。
    理  由
一、公訴意旨略以：被告丙○○於民國96年3 月30日上午7 時20
    分許，駕駛車牌號碼6S-3116 號自用小客車沿高雄縣鳳山巿
    博愛路慢車道由東往西方向行駛，途經該路段150 號前時，
    因故突然剎停，適有被害人乙○○騎乘腳踏車沿同路段同方
    向緊跟其後，見狀已閃避不及，被害人所騎乘腳踏車之前車
    輪遂撞及被告所駕駛自用小客車之後保險桿，被害人因而人
    車倒地，受有胸部及左大腿挫傷之傷害（過失傷害部分未據
    提出告訴）。詎被告見被害人受傷後，竟僅短暫開啟車門下
    車叫，並未上前查看被害人傷勢，亦未報警將其送醫救治
    ，即駕車逃離現場，因認被告涉犯刑法第185 條之4 之肇事
    逃逸罪嫌等語。
二、程序方面：
    本判決所引用之證據資料（詳後引證據），其中傳聞證據部
    分，縱無刑事訴訟法第159 條之1 至第159 條之4 或其他規
    定之傳聞證據例外情形，亦因檢察官、被告或同意可作為證
    據使用，或未聲明異議，依刑事訴訟法第159 條之5第1 項
    、第2 項之規定，本院審酌該證據作成之情況，認為適當，
    應得為證據。
三、實體方面：
  (一)按犯罪事實應依證據認定，無證據不得認定犯罪事實；不能
    證明被告犯罪者，應諭知無罪之判決，刑事訴訟法第154 條
    第2 項、第301 條第1 項分別定有明文。次按事實之認定，
    應憑證據，如未能發現相當證據，或證據不足以證明，自不
    能以推測或擬制之方法，為裁判基礎；且認定不利於被告之
    事實須依積極證據，苟積極證據不足為不利於被告事實之認
    定時，即應為有利於被告之認定；另認定犯罪事實所憑之證
    據，雖不以直接證據為限，間接證據亦包括在內，然而無論
    直接證據或間接證據，其為訴訟上之證明，須於通常一般之
    人均不致有所懷疑，而得確信其為真實之程度者，始得據為
    有罪之認定，倘其證明尚未達到此一程度，而有合理之懷疑
    存在而無從使事實審法院得有罪之確信時，即應由法院為諭
    知被告無罪之判決，亦有最高法院40年台上字第86號、30年
    台上字第816 號、76年台上字第4986號判例意旨足資參照。
  (二)公訴意旨認被告涉犯刑法第185 條之4 肇事逃逸罪嫌，無非
    以：被告之供述、證人即被害人乙○○之指述、道路交通事
    故調查報告表(一)、(二)、道路交通事故現場圖、現場照片、勘
    驗筆錄等件為據。訊據被告固坦承於上揭時、地與證人乙○
    ○發生車禍碰撞之情，惟堅決否認有何肇事逃逸犯行，辯稱
    ：發生上開交通事故後，伊有下車察看證人乙○○傷勢，但
    證人乙○○表示並未受傷，伊見證人乙○○所騎乘之腳踏車
    損壞，乃詢問是否要載送其上學，經證人乙○○拒絕後，伊
    始駕車離開現場，伊並無肇事逃逸之故意與行為等語。經查
    ：
  1.被告所駕駛之車號6S-3116 號自用小客車於上揭時、地與騎
    乘腳踏車行經該地之證人乙○○發生車禍碰撞事故，證人乙
    ○○於事發後受有胸部、左大腿挫傷及右手肘擦傷之傷害各
    節，有證人乙○○之證述，及道路交通事故調查報告表(一)、
    (二)、道路交通事故現場圖、診斷證明書各1 份、現場照片10
    張在卷可稽，而被告雖質疑證人乙○○所提出之診斷證明書
    上並無右手肘部位擦傷之載述云云，然證人乙○○右手肘部
    位於車禍後留有長約10公分之深褐色撕裂傷疤痕乙節，有偵
    查勘驗筆錄及照片1 張在卷可稽（偵查卷第6 、9 頁），而
    該傷痕係自手肘關節處向右上方延伸之細長痕跡，與穿著短
    袖制服（參警卷第14頁之蒐證照片）之證人乙○○於騎乘腳
    踏車碰撞倒地後，手肘部位因無衣物保護而直接接觸地面摩
    擦之痕跡相仿，且證人乙○○亦於本院審理中結證稱：伊當
    時請醫生檢查身體部位，有告訴醫生伊胸口跟手、腳不舒服
    ，醫生大概看一下，因為伊手只是擦傷而已比較不要緊，所
    以診斷證明書沒有寫手部的傷等語（本院卷第44頁），而證
    人乙○○因本次車禍已受有胸部、左大腿挫傷等傷害，有診
    斷證明書1 份附卷可參，並為被告所不爭執，難認有何謊稱
    該右手肘傷勢亦為本次車禍所造成之必要，是其所述應屬可
    採，堪認證人乙○○於本次車禍亦同受有右手肘擦傷之傷害
    ，上開事實均堪以認定。
  2.證人乙○○於警詢中證稱：伊於96年3 月30日7 時20分左右
    ，在鳳山市○○路150 號前，伊騎乘腳踏車與駕駛車號6S-3
    116 號自用小客車之駕駛發生交通事故，當時伊腳踏車前車
    頭撞上對方車子後保險桿處發生碰撞，伊人車倒地，發生車
    禍後，對方駕駛人有下車察看，並一直罵伊說都是伊的錯，
    之後就駕車離開現場，並未留下年籍資料與聯絡方法，也沒
    有通知119 ，伊車禍後有受傷，肇事車輛之車牌號碼是路人
    幫忙記下的等語（警卷第2 、3 頁）、96年8 月22日偵查中
    結證稱：當日發生車禍後，伊有受傷，被告下車就責怪伊，
    罵伊沒有看好路況，伊當時暈暈的，被告沒有尋問伊受傷情
    況，只是看一看，問伊說要不要送伊去學校，伊說不用，因
    為腳踏車壞了，伊就牽車走去學校，伊沒有跟被告說伊沒有
    受傷，被告也沒有詢問伊傷勢，只是看一看就離開了，也沒
    有留下任何聯絡方式，伊因此車禍手、腳都有擦傷，右手肘
    有破皮，左大腿、胸部都是疼痛沒有傷疤等語（偵卷第5 、
    6 頁）、本院96年12月3 日準備程序中陳稱：當時伊有倒地
    自己支撐上來，被告下車看見伊時，伊是站著，當時伊沒有
    反應過來，所以被告說什麼伊不清楚，被告有問伊要不要送
    伊去學校，因為伊的腳踏車必須牽到學校才能維修，所以伊
    跟被告說不用，當時伊手部擦傷，只有一點點流血，偵訊時
    所拍的照片是當時的傷勢，當時是挫傷，被告下車到離開約
    十分鐘到十五分鐘左右，這期間伊告訴被告說伊車子壞掉，
    被告說他的車子也壞了，他責怪伊說一切都是伊的過失，他
    說車子損壞是伊的錯，他有問伊有沒有受傷，伊跟被告說沒
    有什麼大礙等語（本院卷第17頁）、本院96年12月20日審理
    庭中結證稱：當日被告的汽車突然從汽車道切到慢車道，伊
    沒有辦法閃避，伊所騎乘之腳踏車前輪碰到被告所駕駛車子
    的後保險桿，伊往右方倒下來，整個摔在地上後，伊自己爬
    起來，並將腳踏車牽起來，被告自己停下來下車，他走過來
    問伊有沒有事，身體有沒有怎樣，伊說沒事，並說車子歪了
    ，伊怎麼上學，被告就用責問的口氣重複說他的車子也壞了
    ，伊要不要賠他，被告罵完後，問伊要不要送伊去學校，因
    為伊打算牽腳踏車到學校修理，所以直接跟被告說不用，被
    告就上車走了沒有回來，也沒有留下電話，被告從下車到離
    開約不到15分鐘，事發當日，伊是穿短袖，被告應可看到伊
    右手肘破皮滲一點血，伊當時並未跟被告說伊胸口也不舒服
    ，因為想說之後就會好等語（本院卷第36至40頁），其就被
    告於事發後下車時，究有無詢問其傷勢乙節，前後證述並不
    一致，且因其與被告已於96年11月23日就本案成立和解，有
    和解書1 份在卷可稽，是其嗣後於本院審理中證述被告下車
    後有詢問其傷勢之詞，不無迴護被告之嫌，而難遽以採信，
    且依證人乙○○所提呈之診斷證明書上所記載胸部挫傷、左
    大腿挫傷等傷害（警卷第6 頁），固均屬內部傷害，而無法
    自外觀輕易察覺，然證人乙○○因本件車禍亦受有右手肘破
    皮擦傷，並留有長約10公分之傷疤乙節，已如前述，則以事
    發當時證人乙○○乃係穿著短袖制服（參警卷第14頁之蒐證
    照片），而依其手肘部位之傷勢大小，於事隔近5 個月後之
    偵查庭中仍可輕易看出當時該傷勢所留下之疤痕而觀，該傷
    勢於車禍發生當時應屬清晰可見，被告當時若有察看證人乙
    ○○身上之傷勢，應無未見到該手肘處之傷害之理，然其卻
    稱並未看見證人乙○○手肘部位有傷害等語（本院卷第40頁
    ），足見被告下車當時應並未察看或詢問證人乙○○是否受
    有傷害。另依證人乙○○前揭證述內容，其就被告於離開現
    場前曾詢問是否要送其上學乙節，則自尚未和解前之偵查程
    序迄至本院審理中均為此等一致之供述，並為證人乙○○於
    偵查中陳述事發過程時所主動供述（偵卷第5 頁），參以本
    件案發時間為上學時刻，證人乙○○當時穿著學生制服（參
    警卷第14頁之蒐證照片），用以上學之交通工具即腳踏車復
    因車禍損壞無法使用，被告詢問證人乙○○是否要送其至學
    校之言尚不違反常情，此部分證詞則屬可採。是被告於事發
    後下車時，並未察看或詢問證人乙○○傷勢，然有於離開現
    場時詢問是否需送證人乙○○至學校，經證人乙○○表示不
    用後始離去現場之事實，應堪認定。
  3.次按，被告於肇事後未察看或詢問證人乙○○傷勢，以提供
    證人乙○○必要之救護，卻詢問需否送證人乙○○至學校，
    並於證人乙○○表示不用後，逕自離開現場，此行為是否該
    當刑法第185 條之4 之肇事逃逸罪責？考以刑法第185 條之
    4 肇事逃逸罪之立法意旨，係為維護交通安全，加強救護，
    減少被害人之死傷，促使駕駛人於肇事後，能對被害人即時
    救護，特增設本條關於肇事致人死傷而逃逸之處罰規定，用
    以處罰明知肇事致人死傷而未盡救護義務之責及企圖脫免責
    任之人，是本條之犯罪，就「肇事」部分固不以故意為要件
    ，然就「逃逸」部分，則應以「故意」為必要，即肇事之行
    為人對已經發生死傷之結果業已有所認識，卻仍逕行逃逸以
    規避責任為要件，若行為人對肇事雖有認識，然對已發生死
    傷之結果罔然不知，或因被害人當場拒絕就醫或至安全處所
    ，致行為人認被害人有行動能力、安全無虞，而對於公共安
    全已顯然不生任何之危害，乃逕行離開現場者，因其主觀上
    並無逃逸之犯罪故意可言，誠難逕以該條之罪責相繩，而本
    案被告確有於離開現場前詢問證人乙○○是否需送其至學校
    ，而於證人乙○○表示不用後始離開現場，業如前述，被告
    雖未於事發後報警或表示要將證人乙○○送醫診治，然依證
    人乙○○當時神智清楚，其所受之胸部挫傷、左大腿挫傷等
    傷害，並無法由外觀上察覺，其身體外部則僅受有右手肘擦
    傷之皮肉傷害，並無危及生命、身體安全之虞，被告於斯時
    未詢問證人乙○○需否送醫，亦難遽此即推論被告當時有未
    盡救護義務而意圖逃逸之意，況學校內有校園醫護單位及師
    長可聯繫、處理學生所受之簡易傷害及其他情況，為一般人
    公認之安全處所，而被告既有詢問證人乙○○是否需將之送
    至學校，並於證人乙○○表示不用後始行離開現場，顯見其
    當時並無為脫免責任而故意逃逸之故意，否則其大可逕自離
    開現場，何需尚向證人乙○○詢問上情，是被告於此既無肇
    事後逃逸之故意，自難構成刑法第185 條之4 之肇事逃逸罪
    責。至被告固於離開現場時並未留下聯絡方式，而有影響警
    方日後追查或證人乙○○日後求償之疑，然此並非前述刑法
    第185 條之4 立法保護之範疇，縱此行為或有不當，仍難逕
    苛以該條之刑責，附此敘明。
四、綜上所述，公訴人所舉前開證據，尚不足使本院達於通常一
    般之人均不致有所懷疑，而得確信其為真實之程度，致使無
    從形成有罪之確信，則依罪證有疑利於被告之證據法則，即
    不得遽為不利被告之認定。此外，復查無其他積極證據足資
    認定被告有何公訴人所指之肇事逃逸犯行，依法自應為被告
    無罪之諭知。
據上論斷，應依刑事訴訟法第301 條第1 項，判決如主文。
本案經檢察官甲○○到庭執行職務。
中　　華　　民　　國　　96　　年　　12　　月　　31　　日
                      交通法庭審判長法  官  黃惠玲
                                    法  官  黃苙荌
                                    法　官  郭宜芳
以上正本證明與原本無異。
如不服本判決，應於判決送達後10日內，向本院提出上訴狀。
中　　華　　民　　國　　97　　年　　1 　　月　　2 　　日
                                    書記官  何承育
